臺灣高等法院臺中分院刑事裁定　　　　　96年度毒抗字第73號
抗　告　人
即　被　告　甲○○
上列抗告人因毒品危害防制條例案件，經檢察官聲請觀察勒戒，
不服臺灣臺中地方法院中華民國95年12月26日第一審裁定（95年
度毒聲字第1478號，聲請案號：臺灣臺中地方法院檢察署95年度
聲觀字第1143號、偵查案號：95年度毒偵字第5206號），提起抗
告，本院裁定如下：
    主  文
原裁定撤銷，發回台灣台中地方法院。
    理  由
一、本件抗告意旨略以：抗告人即被告甲○○在採尿前並未施用
    第一級毒品海洛因；雖採尿檢驗結果有嗎啡陽性反應，然此
    或因採尿過程繁複，而有所疏忽情事發生，或因尿液篩檢誤
    判所致，該驗尿報告不足以認定被告有施用海洛因情事。原
    審未為詳查，遽予裁定將抗告人送觀察、勒戒，自有未當，
    請求撤銷原裁定云云。
二、按：施用第一、二級毒品為犯罪行為，毒品危害防制條例第
    十條定有處罰明文。故施用第一、二級毒品者，依前揭規定
    本應科以刑罰。惟基於刑事政策，對合於一定條件之施用者
    ，則依同條例第二十條、第二十三條之規定，施以觀察、勒
    戒及強制戒治之保安處分。而毒品危害防制條例於民國九十
    二年七月九日修正公布，自九十三年一月九日施行，其中第
    二十條、第二十三條將施用毒品之刑事處遇程序，區分為「
    初犯」及「五年內再犯」、「五年後再犯」。依其立法理由
    之說明：「初犯」，經觀察、勒戒或強制戒治後，應為不起
    訴處分或不付審理之裁定；經觀察、勒戒或強制戒治執行完
    畢釋放後，「五年內再犯」者，因其再犯率甚高，原實施之
    觀察、勒戒及強制戒治既已無法收其實效，爰依法追訴或裁
    定交付審理。至於經觀察、勒戒或強制戒治執行完畢釋放後
    ，「五年後再犯」者，前所實施之觀察、勒戒或強制戒治已
    足以遮斷其施用毒品之毒癮，為期自新及協助其斷除毒癮，
    仍適用「初犯」規定，先經觀察、勒戒或強制戒治之程序。
    從而依修正後之規定，僅限於「初犯」及「五年後再犯」二
    種情形，始應先經觀察、勒戒或強制戒治程序。倘被告於五
    年內已再犯，經依法追訴處罰，縱其第三次（或第三次以上
    ）再度施用毒品之時間，在初犯經觀察、勒戒或強制戒治執
    行完畢釋放五年以後，已不合於「五年後再犯」之規定，且
    因已於「五年內再犯」，顯見其再犯率甚高，原實施觀察、
    勒戒或強制戒治，已無法收其實效，即應依該條例第十條處
    罰。至第三次（或第三次以上）施用毒品之時間，是否宜有
    期間限制？以多久為適宜？則分屬刑事政策、專門醫學之範
    圍，非審判機關所能決定，有待循立法途徑解決（最高法院
    95年度第7次刑事庭會議決議參照）。
三、經查：
  (一)抗告人即被告甲○○前曾於民國87年間因施用毒品案件，經
    原審法院裁定將被告送觀察、勒戒，嗣因無繼續施用毒品傾
    向，於87年12月18日釋放，並於同日經台灣台中地方法院檢
    察署檢察官以87年度偵字第22878 號為不起訴處分確定（以
    上為第一案）。被告又於88年間因施用毒品案件，經原審法
    院以88年度毒聲字第1063號裁定將被告送觀察、勒戒，因有
    繼續施用毒品傾向，再經同院以88年度毒聲字第2253號裁定
    送強制戒治，後經同院裁定停止強制戒治，所餘期間付保護
    管束，嗣經撤銷保護管束執行殘餘之戒治期間，至89年10月
    20日執行完畢；刑案部分則經原審法院以88年度訴字第1320
    號判決判處有期徒刑8月、3月，應執行有期徒刑10月確定，
    執行後假釋付保護管束，至91年5月27 日因縮刑期滿未經撤
    銷假釋而視為執行完畢（以上為第二案）。此有臺灣高等法
    院被告前案紀錄表附卷足稽。
  (二)而原審檢察官聲請意旨所載被告本件自95年10月3、4日起至
    95年10月26日為警採尿前72小時內之某時止，在台中縣沙鹿
    鎮○○路100巷19號等處 ，施用第一級毒品海洛因之行為，
    雖係在第一案觀察、勒戒執行完畢釋放五年後所為，然被告
    既曾於第一案觀察、勒戒執行完畢釋放後五年內，再因第二
    案施用毒品犯行經觀察、勒戒及強制戒治，並經檢察官起訴
    、法院判決有罪確定，業如前述。揆諸上揭最高法院決議意
    旨，被告於五年內已再犯，經依法追訴處罰，其第三次再度
    施用毒品之時間，雖在初犯經觀察、勒戒執行完畢釋放五年
    以後，已不合於「五年後再犯」之規定，且因已於「五年內
    再犯」，顯見其再犯率甚高，原實施觀察、勒戒，已無法收
    其實效，即應依該條例第十條第一項規定處罰。
  (三)本件聲請人即台灣台中地方法院檢察署檢察官對於被告施用
    第一級毒品犯行，如認其有犯罪嫌疑，即應依毒品危害防制
    條例第10條第1項規定追訴，乃竟依同條例第20條第1項規定
    聲請原審法院對被告裁定送觀察、勒戒，自有未合。原裁定
    未查，遽將被告裁定送觀察、勒戒，亦有未當。抗告意旨雖
    未指摘及此，惟原裁定既有上述可議，自屬無可維持，應由
    本院將原裁定撤銷，並為期調查之翔實及維護當事人審級之
    利益，將本件發回原審法院更為調查後另為適當之裁定，裨
    昭折服。
據上論結，應依刑事訴訟法第四百十三條前段，裁定如主文。
中　　華　　民　　國　　96　　年　　1 　　月　　25　　日
            刑事第四庭    審判長法　官  洪  耀  宗
                                法　官  陳  欣  安
                                法　官  江  德  千
上列正本證明與原本無異。
不得再抗告。
                                書記官  吳  麗  琴
中　　華　　民　　國　　96　　年　　1 　　月　　25　　日
